臺灣新竹地方法院刑事判決　　　　　　　 99年度訴字第214號
公　訴　人　臺灣新竹地方法院檢察署檢察官
被　　　告　王國治
　　　　　　黃子益
選任辯護人　李晉安律師
上列被告因搶奪等案件，經檢察官提起公訴（98年度偵字第4970
、4914號），及追加起訴（99年度蒞追字第1 號），本院判決如
下：
    主  文
王國治犯搶奪罪，累犯，處有期徒刑捌月。又犯行使偽造私文書
罪，累犯，處有期徒刑陸月，如附表一所示文件上之偽造「王金
華」署名壹枚、「羅佳琪」署名拾枚，共計拾壹枚，及扣案之GP
LUS 廠牌黑色手機盒壹個均沒收之。又犯侵占遺失物罪，處罰金
新臺幣伍仟元，如易服勞役，以新臺幣壹仟元折算壹日。又犯行
使偽造私文書罪，累犯，處有期徒刑陸月，如附表二所示文件上
之偽造「張齡予」署名共肆枚，均沒收之。受有期徒刑宣告部分
，應執行有期徒刑壹年肆月，如附表一、二所示文件上之偽造「
王金華」署名壹枚、「羅佳琪」署名拾枚、「張齡予」署名肆枚
，共計拾伍枚，及扣案之GPLUS 廠牌黑色手機盒壹個均沒收之。
黃子益無罪。
    犯罪事實
一、王國治與不知情之蘇義正於民國98年6 月5 日13時20分許，
    由蘇義正（所涉犯贓物罪嫌，業經判決確定）駕駛車號V2-4
    967 號自小客車（係田淑宜所有，於98年6 月1 日10時15分
    許，在新竹縣新豐鄉○○村○○街前失竊），在新竹縣湖口
    鄉○○路128-2 號前，見羅佳琪所騎乘之機車腳踏墊上放置
    有手提包，認有機可乘，王國治竟意圖為自己不法之所有，
    趁羅佳琪正在發動機車、不注意之際，下車搶奪羅佳琪前揭
    置於機車腳踏墊上之手提包（內有身分證、健保卡、機車駕
    照、中國信託商業銀行信用卡、日盛國際商業銀行及兆豐國
    際商業銀行提款卡、行動電話1 支），得手後隨即搭乘上開
    自小客車逃逸。
二、王國治嗣另基於行使偽造私文書及意圖為自己不法所有之犯
    意，於98年6 月8 日某時許，至位於桃園縣龍潭鄉○○路14
    3 號之「世創通訊有限公司」（下稱世創通訊），持羅佳琪
    身分證、健保卡及機車駕照，向不知情之世創通訊員工黃子
    益佯稱係羅佳琪之叔叔王金華，先在「世創通訊有限公司威
    寶、遠傳電信代辦授權書」上甲方（門號申請人）欄位偽簽
    「羅佳琪」署名、代辦人欄位偽造「王金華」署名後，又在
    「遠傳行動電話/ 第三代行動電話服務申請書」、「遠傳行
    動電話號碼可攜服務申請書」上偽造「羅佳琪」署名，申辦
    0000000000、0000000000行動電話門號，及在「台灣大哥大
    行動通信網路業務服務申請書」上偽造「羅佳琪」署名（詳
    細文件及欄位參見附表一），申辦0000000000號行動電話，
    其填具上揭用以表彰係「王金華」代理「羅佳琪」本人欲申
    請行動電話門號之不實私文書後，並持以向代辦行動電話門
    號業者及前揭電信業者行使，使前揭行動電話門號業者信以
    為真陷於錯誤，同意其辦理上開行動電話門號，並取得搭配
    門號之NOKIA 廠牌，型號2680之黑色行動電話、三星牌型號
    GM628 白色行動電話、GPLUS 銀色雙卡機及現代（HYUNDA I
    ）牌型號D860黑色行動電話共4 支（起訴書誤載為3 支），
    足以生損害於羅佳琪本人、遠傳電信股份有限公司（下稱遠
    傳電信）、台灣大哥大股份有限公司（下稱台灣大哥大）對
    於申請使用人資料管理之正確性。王國治取得上開行動電話
    及門號，即將行動電話及門號以每支新台幣（下同）1, 000
    至2,000 元變賣花用。
三、王國治復於同年5 月間，在新竹縣湖口鄉新工派出所附近便
    利商店內，拾獲張齡予遺失在該便利商店之身分證、健保卡
    、行車執照、駕駛執照等證件，竟意圖為自己不法之所有，
    將張齡予之身分證及健保卡，予以侵占入己，餘則交給該便
    利商店人員。
四、王國治又於同年6 月14日20時許，另基於行使偽造私文書及
    意圖為自己不法所有之犯意，持上開張齡予之身分證及健保
    卡前往世創通訊，在「遠傳行動電話/ 第三代行動電話服務
    申請書」上偽造「張齡予」署名（詳細文件及欄位參見附表
    二），申辦0000000000、00000000000 行動電話門號（起訴
    書贅載0000000000號行動電話門號），其填具上揭用以表彰
    係「張齡予」本人欲申請行動電話門號之不實私文書後，並
    持以向代辦行動電話門號之世創通訊及前揭電信業者行使，
    使前揭行動電話門號業者信以為真陷於錯誤，同意其辦理上
    開行動電話門號，足以生損害於張齡予本人、遠傳電信對於
    申請使用人資料管理之正確性。嗣因世創通訊店長鄭航及員
    工黃子益察覺有異，未將遠傳電信同意申請之上開門號SIM
    卡暨搭配之行動電話交付予王國治，王國治因而未能順利取
    得財物及通訊服務。嗣因羅佳琪報警處理後，經警員循線查
    悉上情，並於98年6 月24日至王國治當時位於新竹縣湖口鄉
    ○○路2 巷40之3 號35樓5C之居所執行搜索時，扣得以羅佳
    琪名義申辦門號而搭配取得之GPLUS 廠牌黑色手機盒1 個，
    及電信帳單1 份。
五、案經羅佳琪訴由新竹縣政府警察局竹北分局報告新竹地方法
    院檢察署檢察官偵查起訴。
    理  由
甲、程序部分
一、按判決書應分別記載裁判之主文與理由；有罪之判決書並應
    記載「犯罪事實」，且得與理由合併記載，為93年6 月23日
    修正之刑事訴訟法第308 條所明定，參諸其立法理由為：刑
    事有罪判決所應記載之事實應係賦予法律評價而經取捨並「
    符合犯罪構成要件」之具體社會事實，爰參考日本刑事訴訟
    法第335 條第1 項之立法例，將原條文後段所定「並應記載
    事實」修正為「並應記載犯罪事實」，以臻明確。
    次按關於非屬犯罪構成要件之犯罪細節，並不屬於有罪判決
    書必要記載之事項，自亦非判決理由所應敘述之範圍（最高
    法院94年台上字第6338號判決參照）；再按，有罪判決書應
    記載之「犯罪事實」，應係指符合犯罪構成要件之具體社會
    事實，如被告犯罪之時間、地點、手段以及其他該當於犯罪
    構成要件而足資認定既判力範圍之具體社會事實；至於構成
    要件以外之其他適用法律事實，例如：刑罰之加重或減輕事
    由，可無須在「犯罪事實」欄中記載，僅於理由內依刑事訴
    訟法第310 條第4 款記載其理由即足（最高法院94年台非第
    15 2號判決參照）。
二、證據能力之認定
(一)、本件被告2 人之供述，被告等人均未主張係以不正方法取得
    或筆錄記載與實際所述不符合之情形而無證據能力，足認被
    告警詢、偵查中之供述，均屬出於自由意識之陳述，無何任
    意性之瑕疵可指，應具有證據能力。
(二)、次按被告以外之人於審判外之陳述，雖不符前四條之規定，
    而經當事人於審判程序同意作為證據，法院審酌該言詞陳述
    或書面陳述作成時之情況，認為適當者，亦得為證據；又當
    事人、代理人或辯護人於法院調查證據時，知有第159 條第
    1 項不得為證據之情形，而未於言詞辯論終結前聲明異議者
    ，視為有前項之同意，刑事訴訟法第159 條之5 第1 項、第
    2 項分別定有明文。
    查本件被告以外之供述證據及卷內以其記載為內容之文書證
    據，雖屬被告以外之人於審判外之言詞陳述，惟被告2 人暨
    被告黃子益之辯護人未於本院言詞辯論終結前就相關證據無
    證據能力，聲明異議，依上開規定，即視為同意於審判程序
    作為證據，復經本院審酌陳述作成時之情況，認為適當，而
    認得作為本件之證據。
(三)、非供述證據部分，被告2 人均未於本院言詞辯論終結前表示
    無證據能力，復查其取得過程亦無何明顯瑕疵，而應可作為
    本件之證據。
乙、被告王國治部分
壹、有罪部分
一、認定犯罪構成要件事實所憑之證據及認定之理由
(一)、上開犯罪事實，業據被告王國治於本院行準備程序及審理時
    均坦承不諱（見本院審訴卷第62頁、本院訴字卷第24頁、77
    頁、85頁），核與證人即被害人羅佳琪、張齡予、證人蘇義
    正、黃子益所述相符（見偵字第4970號卷第17至20、23 至
    26頁），並有世創通訊有限公司之威寶遠傳電信代辦授權書
    、羅佳琪身分證、健保卡及機車駕照影本、行動電話可攜服
    務申請書、行動電話/ 第三電話服務申請書（0000000000
    、0000000000）、臺灣大哥大行動通信業務服務申請書（00
    00000000）、張齡予之遠傳0000000000、0000000000、0000
    000000之行動電話/ 第三代行動電話服務申請書影本、張齡
    予未申請或使用0000000000之聲明書及未申請遠傳門號0000
    000000、0000000000、0000000000聲明書、新竹縣政府警察
    局竹北分局搜索扣押筆錄、自願受搜索同意書及扣押物品目
    錄表各1 份、作案交通工具錄影照片2 張、搜索照片8 張、
    世創通訊監視器翻拍照片6 張、遠傳電信股份有限公司99年
    5 月12日遠傳（企營）字第09910502707 號函1 份等在卷足
    稽（見偵字第4970號卷第31至34、36至45、50至54、56 至
    58、82至84、101 至107 頁，本院審訴字第906 號卷第47至
    48頁），此外，並有GPLUS 廠牌手機包裝黑色外盒1 個扣案
    可資佐證（扣押物品清單見本院審訴字第906 號卷第14頁）
    ，足認被告前揭自白核與事實相符，應堪採信。
(二)、被告王國治雖一度陳稱：我是去拿機車上的東西，這樣是搶
    奪還是竊盜，我覺得是用偷的云云（見本院訴字卷第54頁）
    ，惟按搶奪係趁人不備或不及抗拒而公然掠取他人之動產，
    如係乘人不知，以秘密方法取得他人之動產，則為竊盜，自
    不得以搶奪罪相繩（最高法院22年上字第1334號判例、70年
    度台上字第4046號判決、88年度台上字第2220號判決、89年
    度台上字第5450號判決參照）；刑法第325 條第1 項所稱之
    「搶奪」，係指乘人不備或不及抗拒而公然攫取他人支配範
    圍以內之物，移轉自己實力支配下之行為而言。例如於公共
    場所，公然攫取他人頸上項鍊，或趁婦女不備之際，自後攫
    取其皮包等皆屬之。惟搶奪行為雖係施用不法腕力，自財物
    所持人支配範圍內移轉於自己之所持，然並不以直接對被害
    人之身體施加不法腕力，或與被害人相互拉扯為必要。苟其
    出手攫取財物之情形已達共見共聞或不畏見聞之狀況，而不
    掩形聲，急遽攫取者，仍不失為搶奪（最高法院91年度台上
    字第6753號判決參照）。
    經查，被害人羅佳琪業於警詢時證稱：當時在新竹縣湖口鄉
    ○○路128-2 號前，因為我的機車一直發不動，有一輛自小
    客車擋在我的機車後面，從副駕駛座下來一個人，趁我在發
    動機車時將我放置於機車腳踏墊上的手提包取走等語明確（
    見前揭偵卷第17頁），被告王國治就上揭案發過程亦自承在
    卷，業如前述，則本件案發當時，被害人將手提包置於機車
    腳踏墊上，其人正在發動機車，是該皮包仍在其實力支配範
    圍內，應屬無疑；而被告王國治快速趁被害人不備之際，在
    上開路段路邊，行經之路人及被害人面前伸手攫取被害人手
    提包，雖未直接對被害人身體施加不法腕力，然其奪取手提
    包之情形既係在公開場合，已達被害人及周遭行經之路人共
    見共聞之狀況，且不掩形聲，而快速出手攫取，依上說明，
    所為應屬搶奪行為之範疇，核與竊盜行為係乘人不知之際，
    而以隱密之方法和平竊取者，顯不相同。被告王國治稱僅係
    竊盜云云，核與竊盜法律構成要件不符，要非可採。
(三)、至起訴書雖就以被害人張齡予名義申辦之門號，記載尚有一
    0000000000之行動電話門號，惟查卷內證據資料，並無關於
    以被害人張齡予名義申辦此行動電話門號之相關資料，此部
    分顯係起訴書贅載，併與敘明。
(四)、綜上所陳，被告前揭所辯顯係事後卸責之詞，不足為採，本
    件事證明確，被告前揭犯行均堪以認定，應予依法論科。
二、論罪科刑
(一)、就犯罪事實欄一、部分，核被告王國治所為係犯刑法第325
    條搶奪罪。就犯罪事實欄二、部分，核被告王國治於附表一
    所示申請書等資料偽造「羅佳琪」署名及偽造代理人「王金
    華」署名後，進而向世創通訊及上開電信業者行使，使得該
    電信業者相信係「羅佳琪」本人申請行動電話通信服務而同
    意，並取得上開電信業者提供之通信服務及前揭行動電話共
    4支之行為，係犯刑法第216條、第210條行使偽造私文書罪
    ，及同法第339條第1項詐欺取財罪、同條第2項詐欺得利罪
    。就犯罪事實欄三、部分，核被告王國治所為係犯刑法第
    337 條侵占遺失物罪。就犯罪事實欄四、部分，核被告王國
    治於上開申請書偽造「張齡予」署名後，進而向上開電信業
    者行使，使得前揭行動電話通信業者信係「張齡予」本人申
    請服務而同意，惟未順利取得上開電信業者提供之通信服務
    及搭配之行動電話之行為，係犯刑法第216條、第210條行使
    偽造私文書罪，及同法第339條第1項、第3項詐欺取財未遂
    罪、同條第2項、第3項詐欺得利未遂罪；又其雖已著手於前
    揭詐欺取財、詐欺得利行為之實行，但因未順利取得前揭電
    信業者之服務及搭配之行動電話而不遂，均屬未遂犯。
(二)、吸收關係：就犯罪事實欄二、四部分，被告王國治在如附表
    一、二所示之申請書等資料上偽簽「羅佳琪」之署名，並佯
    稱係「羅佳琪」叔叔「王金華」而偽簽「王金華」署名，及
    偽簽「張齡予」之署名，再分別將上開偽造之私文書向不知
    情之代辦業者、行動電話通信業者而行使之，其在上開文件
    偽造署名之行為，屬偽造私文書之階段行為，而偽造私文書
    之低度行為，應為行使偽造私文書之高度行為所吸收，均不
    另論罪。
(三)、想像競合犯：就犯罪事實欄二、部分，被告係基於一行使偽
    造私文書及詐欺取財、詐欺得利之犯意，而於同一時間填具
    並提出附表一所示之資料，使得遠傳電信及台灣大哥大因而
    受有損害，係以一行為而同時觸犯數行使偽造私文書罪及詐
    欺取財罪；又其於犯罪事實欄四所示之時間，提出如附表二
    所示之偽造申請書等私文書用以詐取被害人遠傳電信之財物
    及利益而不遂，亦係以一行為而同時觸犯行使偽造私文書罪
    、詐欺取財未遂罪及詐欺得利未遂罪，均為想像競合犯，應
    依刑法第55條前段之規定，均各從一重之行使偽造私文書罪
    論處。
(四)、數罪併罰：又被告就所犯之搶奪、侵占遺失物、2 次行使偽
    造私文書等犯行間，犯意各別，行為互異，侵害法益亦不同
    ，自應予分論併罰。
(五)、公訴意旨就犯罪事實四、部分，雖認被告以被害人張齡予名
    義申辦上開門號後，順利取得該門號服務及搭配之行動電話
    並變賣而已達既遂階段，而認被告然證人即世創通訊店長鄭
    航已於審理時證稱：我們沒有把被告用張齡予名義申辦的門
    號及手機交給他，因為後來知道王國治說那是用跟他借錢抵
    押的人的證件來申辦，這樣不行我們就沒交給他等語明確（
    見本院訴字卷第64頁、64頁反面），及經同案被告黃子益於
    本院審理時供稱：張齡予名義申辦的卡片、手機都沒有給王
    國治等語在卷（見本院訴字卷第62頁背面），且被告王國治
    於本院審理時亦稱：有幾張SIM 卡沒去拿，不確定名字，可
    能是張齡予，後來那兩張卡我都沒有去拿等語在卷（見本院
    訴字卷第60頁反面），堪認被告王國治並未順利取得其以被
    害人張齡予名義申辦之上開行動電話門號暨搭配之手機而不
    遂，公訴人就此部分顯有誤會。
(六)、累犯：被告王國治前於91年間，因連續施用第一級毒品案件
    ，經臺灣桃園地方法院於92年6 月9 日以92年度訴字第356
    號判決判處有期徒刑10月(1) 確定。又於92年間，因連續施
    用第一、二級毒品案件，經臺灣桃園地方法院於93年6 月30
    日以93年度訴字第903 號判決分別判處有期徒刑1 年(2) 、
    8 月(3 )確定。另於90年間，因妨害國幣懲治條例案件，經
    臺灣高等法院於93年1 月14日以92年度上訴字第36 46 號判
    決判處有期徒刑3 年10月(4) ，再經最高法院於93年4 月15
    日以93年度臺上字第1920號判決判處上訴駁回而確定；又於
    92年間，因詐欺案件，經臺灣桃園地方法院於94年8 月25日
    以93年度訴字第1895號判決判處有期徒刑6 月(5) 確定；嗣
    因中華民國九十六年罪犯減刑條例施行，上揭(1)(2)(3)(5)
      案件經臺灣桃園地方法院於96年8 月7 日以96年度聲減字
    第1755號裁定均減其宣告刑至2 分之1 ，併分別就減刑後之
     (1)案件與不予減刑之(4) 案件定應執行刑有期徒刑4 年2
    月(甲)、就減刑後之(2)(3)(5) 案件定應執行刑有期徒刑1 年
    (乙)確定，上揭應執行刑(甲)(乙)部分再經接續執行，於97年2 月
    4 日縮刑假釋出監，所餘刑期交付保護管束，甫於97年7 月
    1 日縮刑期滿，保護管束未經撤銷以已執行完畢論等情，有
    臺灣高等法院被告前案紀錄表、臺灣新竹地方法院檢察署刑
    案資料查註紀錄表各1 份在卷可稽，其前受有期徒刑執行完
    畢，於5 年以內故意再犯本件犯罪事實欄一、二、四所示最
    重本刑為有期徒刑以上之各罪，此部分均為累犯，應依刑法
    第47條第1 項之規定加重其刑。
(六)、爰審酌被告王國治除有上開構成累犯事由之前案紀錄外，另
    有違反動產擔保交易法及多次施用毒品前科，此有臺灣高等
    法院被告前案紀錄表附卷可據，足徵其素行非佳，又其正值
    青壯，竟不思守法自制，循正當途徑獲取所需，反為貪圖一
    己之私，搶奪被害人羅佳琪之手提包；並持竊得之被害人羅
    佳琪所有身分證件，冒用被害人羅佳琪名義申請行動電話門
    號，因而詐得行動電話SIM 卡及搭配之行動電話等財物，及
    為圖己利，侵占被害人張齡予所有之上開證件，進而持以辦
    理遠傳電信門號，造成遠傳電信及台灣大哥大核發管理行動
    電話門號之正確性受有損害，且並非單純搶奪、侵占被害人
    羅佳琪、張齡予之財物，甚進而持其等身分證件另為本件其
    他犯行，使被害人等受有損害，所為實不足取，惟念其犯後
    坦承犯行不諱，犯後態度尚可等一切情狀，分別量處如主文
    所示之刑及就罰金刑部分諭知易服勞役之折算標準，併就有
    期徒刑部分定其應執行刑，以示懲儆。
(七)、沒收之諭知：被告就附表一所示偽造之「羅佳琪」、「王金
    華」署名及附表二所示「張齡予」署名共計15枚，均屬偽造
    之署押，均應依刑法第219 條規定，宣告沒收之；而扣案之
    GPLUS 廠牌手機包裝外盒1 個，係被告王國治以羅佳琪名義
    申辦手機門號搭配取得，業經被告王國治供承在卷（見偵字
    第4970號卷第14頁），係被告所有因犯罪所得之物，應依刑
    法第38條第1 項宣告沒收。另被告王國治所偽造之如附表一
    、二所示之私文書，各該正本既分別送交至遠傳電信及台灣
    大哥大，非屬被告所有之物，而另扣案之電信帳單1 份，僅
    係電信業者通知客戶繳費之憑證，非犯罪所得或供犯罪所用
    之物，爰均不另為沒收之諭知。
貳、不另為無罪之諭知部分
一、公訴意旨另以：被告王國治於98年6 月14日20時許，至世創
    通訊，持上開拾獲之張齡予身分證及健保卡，基於行使偽造
    私文書及意圖為自己不法所有之犯意，在「遠傳行動電話/
    第三代行動電話服務申請書」偽造張齡予署押，申辦000000
    0000行動電話門號。申辦後，即將行動電話及門號以每支1,
    000 至2,000 元變賣予姓名年籍不詳之人。因認被告就此部
    分尚涉犯行使偽造私文書及詐欺取財等罪等語。
二、按犯罪事實應依證據認定之，無證據不得認定犯罪事實；不
    能證明被告犯罪者，應諭知無罪之判決，刑事訴訟法第154
    條第2 項、第301 條第1 項分別定有明文。又刑事訴訟法第
    161 條已於91年2 月8 日修正公布，其第1 項規定：檢察官
    就被告犯罪事實應負舉證責任，並指出證明之方法，因此檢
    察官對於起訴之犯罪事實，應負提出證據及說服之實質舉證
    責任，倘所提出之證據不足為被告有罪之積極證明，或其指
    出證明之方法，無從說服法院以形成被告有罪之心證，基於
    無罪推定之原則，自應為被告無罪判決之諭知（最高法院92
    年度臺上字第128 號判例意旨亦可參照）。
三、公訴人認被告王國治涉有此部分犯行，無非係以被害人張齡
    予名義申辦之門號0000000000遠傳行動電話/ 第三代行動電
    話服務申請書為據，訊據被告王國治堅詞否認此部分犯行，
    辯稱：該申請書上的張齡予簽名不是我簽的，那不是我的字
    ，也不是我辦的等語。經查：
(一)、自卷附之門號0000000000遠傳行動電話/ 第三代行動電話服
    務申請書觀之（見偵字第4970號卷第105 頁），申辦日期係
    98年6 月10日，已非公訴意旨所認之98年6 月14日；且其上
    所蓋之代辦業者使用之戳章內容，係「遠傳電信，義財企業
    社，0000000 」，然前揭被告王國治於世創通訊所填載申請
    書資料上，世創通訊蓋印之公司戳章內容係「遠傳電信，桃
    園桃鶯特約服務中心，0000000 」，二者顯然不同，前者顯
    非世創通訊使用之店章，已經證人即世創通訊店長鄭航證述
    明確（見本院訴字卷214 號卷第64頁背面），且該門號0000
    000000之申請書上所記載之銷售人員係一名為「朱盈蓁」之
    人，此人非世創通訊之員工，亦經證人鄭航證述在卷（見本
    院訴字214 號卷第64頁背面），綜上，顯見該門號並非係於
    公訴意旨所指之時間、地點所申辦。
(二)、次查，前揭門號0000000000之申請書上所簽具之「張齡予」
    署名2 枚，與被告王國治於如附表二所示件上簽署之「張齡
    予」字體相較，就「張」字之「弓」部，前者較為圓滑，後
    者較為一筆一劃刻畫，「張」整體前者較為瘦長，後者則較
    為方正，就「齡」字部分，前者亦較為圓滑，後者則顯方正
    ，筆劃清晰，僅以肉眼辨識即顯不相同，被告王國治所辯尚
    非不可採信。
(三)、綜上所陳，卷附之證據資料所示時間既係98年6 月10日，所
    申辦此門號之地點亦非公訴意旨所指之世創通訊，復查無積
    極證據足認被告王國治確實有於公訴意旨所指之時間、地點
    涉犯此部分行使偽造私文書、詐欺取財及詐欺得利等罪嫌，
    此部分本應均為被告王國治無罪判決之諭知，惟被告被訴涉
    犯之此部分行使偽造私文書及詐欺取財、詐欺得利等罪嫌部
    分，公訴人認與被告上揭經論罪科刑之行使偽造私文書等罪
    有裁判上一罪關係，爰不另為無罪之諭知。
(四)、至公訴人雖於本院審理時表示欲就此部分為更正，惟按刑事
    訴訟法第264 條第2 項關於起訴書程式之規定，旨在界定起
    訴及審判之範圍，其中屬於絕對必要記載事項之「犯罪事實
    」，既係審判之對象，兼衡被告防禦權之行使，自應具體而
    明確，始無乖於保護被告之旨意。參酌自訴於改採強制律師
    代理，為便於法院審理及被告行使防禦權，同法第320 條第
    2 項規定自訴狀應記載之「犯罪事實」，增訂第3 項明定「
    前項犯罪事實，應記載構成犯罪之具體事實及其犯罪之日、
    時、處所、方法」之意旨，則同屬法律專家之檢察官起訴書
    依刑事訴訟法第264 條第2 項第2 款所應記載之犯罪事實，
    當亦應就特定犯罪構成要件之基本事實，實行犯罪之方法、
    時間與地點等項，為具體而明確之記載，始符法定程式，此
    有最高法院99年度台上字第178 號判決可資參照。
    是以，犯罪事實之記載係特定法院審判範圍，尤以就行為時
    間、地點更應於起訴之初即加以特定，從而本件公訴人於審
    理程序，迄至言詞辯論前欲就此部分行為時間、地點均更正
    ，倘許其更正，顯已非原起訴書所記載之犯罪事實，而非本
    院得為實體審酌之範圍，參諸上開說明，自不得就此部分公
    訴意旨所載之行為時間、地點於審理時一併更正，併予說明
    。
丙、被告黃子益部分
一、公訴意旨略以：被告黃子益於民國96年6月間，擔任址設桃
    園縣龍潭鄉○○路143號「世創通訊有限公司」（下稱世創通
    訊）之員工，負責行動電話申辦業務。緣王國治於96年6 月8
    日某時許，持前向羅佳琪行搶取得之國民身分證、健保卡、
    機車駕照，前往世創通訊並對被告黃子益表示自己之姓名為
    王金華，欲代理羅佳琪申辦遠傳電信股份有限公司（下稱遠
    傳電信）、臺灣大哥大股份有限公司（下稱臺灣大哥大）之
    行動電話門號，黃子益雖請王國治填寫代辦授權書（王國治
    書寫自己姓名為王金華），惟其明知王國治並未出示王金華
    之國民身分證以便影印留存，復未於門號申請書上代理人欄
    填寫代理人資料，竟與王國治共同基於意圖為王國治不法所
    有之犯意聯絡，由王國治於遠傳電信、臺灣大哥大行動電話
    服務申請書上填載羅佳琪之相關資料，由黃子益向遠傳電信
    、臺灣大哥大提出申請，復未將上開代辦授權書傳真予遠傳
    電信，使遠傳電信、臺灣大哥大誤認為乃羅佳琪本人欲申請
    門號，因而陷於錯誤後准予核發，並據以交付門號0000000
    000號、0000000000號、0000000000號之SIM卡各1張，及NOK
    IA牌2680黑色、SAMSUNG牌M628白色、GPLUS銀色雙卡機及現
    代D860黑色雙卡手機各1支而受有損害。王國治於96年5月間
    ，在新竹縣湖口鄉新工派出所附近便利商店內，拾獲張齡予
    遺失在該便利商店之身分證、健保卡、行車執照、駕駛執照
    等證件，復於96年6月14日持張齡予上開證件，前往世創通訊
    向黃子益稱欲代理張齡予申辦遠傳電信行動電話門號。黃子
    益竟與王國治共同基於意圖為王國治不法所有之犯意聯絡，
    未讓王國治填寫代辦授權書或填寫申請書代理人欄位代理人
    資料，竟由王國治於遠傳電信行動電話服務申請書上填載張
    齡予之相關資料，由黃子益向遠傳電信提出申請，使遠傳電
    信誤認為張齡予本人欲申請門號，因而陷於錯誤後准予核發
    ，並據以交付門號0000000000、0000000000、0000000000號
    之SIM卡各1張而受有損害。因認被告黃子益涉嫌與同案被告
    王國治共同犯刑法第216條、第210條行使偽造私文書及刑法
    第339條第1項詐欺取財罪嫌。
二、按犯罪事實應依證據認定之，無證據不得認定犯罪事實；不
    能證明被告犯罪者，應諭知無罪之判決，刑事訴訟法第154
    條第2 項、第301 條第1 項分別定有明文。次按，事實之認
    定，應憑證據，如未能發現相當證據，或證據不足以證明，
    自不能以推測或擬制之方法，以為裁判基礎；又認定不利於
    被告之事實，須依積極證據，苟積極證據不足為不利於被告
    事實之認定時，即應為有利於被告之認定，更不必有何有利
    之證據，最高法院40年台上字第86號及30年上字第816 號判
    例可資參照。據此，刑事訴訟上證明之資料，無論為直接證
    據或間接證據，均須達於通常一般之人均不致於有所懷疑，
    而得確信為真實之程度，始得據為有罪之認定，若關於被告
    是否犯罪之證明未能達此程度，而有合理性懷疑之存在，致
    使無從形成有罪之確信，根據「罪證有疑、利於被告」之證
    據法則，即不得遽為不利被告之認定，最高法院76年台上字
    第4986號判例意旨可資參照。另檢察官對於起訴之犯罪事實
    ，倘其所提出之證據，不足為被告有罪之積極證明，或其指
    出之證明方法，無從說服法院以形成被告有罪之心證，基於
    無罪推定之原則，自應為被告無罪判決之諭知，最高法院92
    年台上字第128 號判例意旨足資參照。
三、公訴人認被告涉犯行使偽造私文書及詐欺取財等罪嫌，無非
    係以：被告黃子益偵查中之自白、遠傳電信、臺灣大哥大上
    開門號之門號申請書及所附證件、遠傳電信99年1 月11日遠
    傳（企營）字第09910101057 號函、臺灣大哥大99年1 月6
    日法（大）字第099002139函影本等資料等為其主要論據。
四、訊據被告黃子益雖坦承有於98年6月8日承辦同案被告王國治
    以被害人羅佳琪名義申辦前揭行動電話門號之業務一情，惟
    堅決否認有何與同案被告王國治共同行使偽造私文書及詐欺
    取財之犯行，辯稱：王國治拿羅佳琪證件申辦門號當時，伊
    有要求王國治出示證件，但他自稱王金華，係羅佳琪叔叔，
    且因王國治自己欠缺申辦門號資格，這種情況他無法在行動
    電話門號申請書上表彰自己係代理人之身分，所以伊有要求
    他填寫一份代辦委託書，且當時伊有撥打電話至王國治所填
    寫之羅佳琪聯絡電話，也有前往戶政事務所網站查詢該證件
    有無遺失紀錄，至於以張齡予名義申辦之門號，並非直接由
    伊承辦，王國治應該是6 月10日去店裡申辦，當天伊休假，
    伊僅係在98年6 月14日負責將該申請文件送件，伊確實不知
    王國治係未得本人同意冒用他人名義填寫上開資料而申辦門
    號，且王國治以張齡予名義申辦之門號及行動電話，也都沒
    有交給他，上開公司所受的損害伊也都有賠償，伊確實無何
    與王國治共同詐欺取財或行使偽造私文書之犯意等語。經查
    ：
(一)、被告黃子益確有於98年6 月8 日承辦同案被告王國治以被害
    人羅佳琪名義申辦前揭行動電話門號業務一情，業據本院認
    定如前，且為被告黃子益所不爭執在卷。然就同案被告王國
    治以被害人張齡予名義所申請門號之業務，是否亦係與被告
    黃子益直接接洽一節，證人即同案被告王國治於準備程序時
    係稱：張齡予名義申請的門號，是6 月10日另一個人幫我辦
    理，6 月14日時黃子益叫我過去一趟，我確定那不是由黃子
    益承辦等語明確（見本院審易字62號卷第31頁），其固於審
    理時證稱：98年6 月14日我以張齡予名義申辦門號，負責承
    辦人員係載明黃子益，其中有幾次是黃子益辦理等語（見本
    院易字第213 號卷第48頁反面），然嗣又改稱：張齡予的部
    分，黃子益休假那天我忘記辦誰的名字，黃子益上班我有再
    去找他，名字我忘記了（見本院易字第213 號卷第50頁反面
    ），其所述前後有所歧異，況且證人即世創通訊店長鄭航已
    證稱：以張齡予名義申辦的案件，王國治是在6 月10日寫申
    請書，所有卡片及手機沒有交付，至於申請書上填載的日期
    ，因為我們通常都會要求客人簽名及填寫戶籍、帳單地址等
    資料，而申請書資料每星期五回件才會檢查所謂其他部分有
    無填寫，右下角的日期欄有可能是事後補的等語明確（見本
    院易字第213 號卷第55頁反面），而被告黃子益所提出之98
    年6 月打卡資料（見本院易字第213 號卷第34頁），亦未顯
    示98年6 月10日當天有其上班打卡紀錄，況證人即同案被告
    王國治前揭所述已有相當之矛盾，自難僅憑其前揭歧異之證
    述逕為不利於被告黃子益之認定。從而被告黃子益辯稱同案
    被告王國治以張齡予名義申辦門號案件並非直接由其與王國
    治接洽一情，尚非不可採。
(二)、另據證人即世創通訊店長鄭航於本院審理時已證稱：黃子益
    是剛任職滿3 個月，剛通過試用期晉升為正式員工（見本院
    易字第213 號卷第54頁反面），王國治以羅佳琪名義辦理時
    是自稱羅佳琪親戚，我們才請他填代辦授權書，後來知道王
    國治說張齡予的證件是小額放款抵押的，我們就沒有把手機
    跟卡片交給他，我知道沒有要王國治補雙證件是我們的作業
    疏失（見本院易字第213 號卷第55頁），王國治以羅佳琪名
    義辦門號當時我也在場，當時我有要求他提出自己的證件，
    但是他說沒帶，後來也有請他補，我們處理代辦業務，一會
    先去戶政事務所網站查詢申請人所提出之身份證件有無經掛
    失，二會留當事人電話做查證，因為當時王國治也大方留下
    電話，所以我們不疑有他，當下我也有打電話確認是否有名
    為羅佳琪之人（見本院易字第213 號卷第56頁反面、57頁反
    面、58頁），且被告黃子益亦供稱：王國治說他是羅佳琪親
    戚，我有上戶政事務所網站查詢沒有問題，並跟店長說他會
    補證件，店長有先打電話確認但沒人接之後，跟我說辦完後
    要再打電話去問，我是之後有繼續確認等語（見本院易字第
    213 號卷第78頁反面），堪認被告黃子益於同案被告王國治
    持被害人羅佳琪證件申辦門號時，應有為初步查證一情為真
    實，又縱使被告黃子益前於偵訊時未曾表示其店長有先行電
    話確認，事後就此部分有所補陳，亦難認其前後陳述有何歧
    異，況此已經證人即世創通訊店長鄭航證述如前，其所述應
    屬實在。則依上開證人鄭航所述，其於同案被告王國治以被
    害人羅佳琪證件申辦門號時既有在場參與，斯時被告黃子益
    僅係方任職滿3 個之新進人員，而具有較大決定權及經驗深
    厚之店長既在場且有參與申辦流程，自難將本件申辦未依照
    一般流程處理之責全歸於被告黃子益，況且被告黃子益與同
    案被告王國治素昧平生，僅係承辦申請門號業務往來關係，
    而被告黃子益已因本件擔負賠償責任，給付公司賠償金額共
    11, 595 元一情，已據證人鄭航證述明確（見本院易字第21
    3 號卷第57頁），並有相關由被告黃子益簽立之書面資料附
    卷可憑（見本院易字第213 號卷第35頁），其又豈有可能單
    純為同案被告王國治之利益而與王國治共同為同案被告王國
    治前揭犯行；再者，被告黃子益有為上開確認事項，已如前
    述，倘其確實有與同案被告王國治共同意圖為王國治不法之
    所有之犯意，又何以進行前揭確認身分無誤之舉動，其大可
    逕為同案被告王國治辦理即可，從而，尚難僅依同案被告王
    國治未於前揭申請書上代理人欄位簽名一情，遽認被告黃子
    益與同案被告王國治間有何犯意聯絡或行為分擔。
    又公訴人雖指稱證人鄭航稱其當時亦在現場，然何以對於王
    國治以羅佳琪名義申辦幾支門號等細節無法記憶，而係以被
    告黃子益陳述為據，其所述內容顯係迴護被告之詞等語，然
    證人鄭航既係擔任世創通訊店長一職，需處理店內所有事務
    ，況其經營之世創通訊既係以承辦申辦手機門號業務為主，
    自案發至其於99年12月22日本院審理時到庭作證之時間已有
    1 年又6 月之久，期間所受理之業務量應甚多，對於其中某
    件申辦門號之細節處不復記憶，亦無悖於常情，況就某客戶
    申辦幾支門號等甚微事項，尚且有相關資料可加以查詢，本
    無須刻意強記，其就此部分向初始直接與同案被告王國治洽
    談之被告黃子益確認，亦屬合理，再者，被告黃子益僅係世
    創公司員工，因承辦前揭業務已經檢察官認有犯罪嫌疑遭起
    訴，而證人鄭航則係該店店長，具有較大職務權限，與被告
    黃子益僅係工作業務上之關係，依其上開所述內容，其亦有
    參與、確認甚至是主導本件同案被告王國治以被害人羅佳琪
    名義申辦門號流程，證人鄭航既明知參與承辦業務之被告黃
    子益已經起訴，又豈可能為迴護僅具業務關係之被告黃子益
    ，即甘冒自身也有同遭刑事訴追之風險，而證稱其當時亦在
    場參與甚至是主導上開門號申辦流程，是其前揭所述應堪採
    信。
(三)、證人即同案被告王國治固於審理時證稱係一名為王耳虎之人
    介紹去世創通訊申辦門號，王耳虎說他會去找黃子益辦手機
    、門號，他的心態可能是想說常去找黃子益辦門號，黃子益
    比較好商量等語（見本院易字第213 號卷第50頁），然此已
    經被告黃子益否認在卷，並稱王耳虎僅至店內下載過音樂等
    語（見本院易字第213 號卷第54頁），卷內亦未見其他證據
    資料足證名為王耳虎之人確實有因向被告黃子益申辦門號多
    次而向同案被告王國治介紹，難認證人即同案被告王國治所
    述王耳虎之說法為真，況即便證人即同案被告王國治確實係
    經由王耳虎介紹而至世創通訊向被告黃子益申辦門號，亦僅
    係同案被告王國治選擇前往世創通訊申請門號之緣由，尚難
    僅依此認定被告黃子益後續與同案被告王國治間處理前揭門
    號申辦業務之過程有何行使偽造私文書或詐欺取財之犯意聯
    絡、行為分擔。
(四)、公訴人雖另引最高法院73年台上字第2364號判例，認行為當
    時有共同犯意聯絡者，亦屬意思聯絡，且表示之方法不以明
    示通謀為必要，相互間有默示合致亦無不可，然查該判例之
    犯罪事實係一殺人案件，該判例要旨係針對該案件之被告係
    於同案被告已經持兇器砍殺被害人過程中，該案被告於中途
    也一同持刀械砍殺被害人，該案被告辯稱與同案被告事前並
    無謀議，最高法院乃做出前揭判例要旨內容，是以仍需有具
    體之事證足認共同被告間於行為當時確有犯意聯絡，不問係
    明示或默示意思合致。本件被告黃子益僅係未要求同案被告
    王國治於前揭申請書代理人欄位簽名，然其尚有為其他確認
    動作，已如前述，縱認其未依相關流程所為確有作業上之疏
    失，亦難僅依此遽認被告黃子益與同案被告王國治間有何明
    示或默示之犯意聯絡或行為分擔。
(五)、本件被告黃子益就同案被告王國治持被害人羅佳琪證件申辦
    門號案件，既已有為初步之查證，且當時世創通訊店長鄭航
    亦在場並有參與該申請案之處理流程，主導權應係由該店長
    鄭航負責，而就以被害人張齡予名義申辦門號之案件，亦難
    認確係由被告黃子益與同案被告王國治所接洽，縱認其查證
    過程草率或有不合一般流程之疏失，亦難遽認其有何與同案
    被告王國治共同行使偽造私文書及詐欺取財等之犯行。參以
    刑法因影響人民權益甚大，依其謙抑性原則，本即應謹慎適
    用及認定，對於構成要件是否符合均應依法嚴格認定，本件
    綜觀卷內證據資料，或可認被告黃子益就上開承辦業務處理
    有所疏失，但倘無積極證據資料可得認定被告王子益主觀上
    確實有與同案被告王國治基於共同行使偽造私文書及詐欺取
    財之犯意而為前揭行為，又豈能以其上開疏失即遽推定被告
    黃子益有犯罪之故意，而逕以刑事犯罪相繩。
五、綜上所述，證人即同案被告王國治所述有上開瑕疵，已如前
    述，且綜觀卷內證據資料均無法認定被告黃子益有何與同案
    被告王國治共同行使偽造私文書及詐欺取財之犯行，本院復
    查無其他積極證據足資證明被告有何公訴人所指之犯行，應
    認被告之犯罪尚屬不能證明，爰為被告黃子益無罪判決之諭
    知。
據上論斷，應依刑事訴訟法第299 條第1 項前段、第300 條、第
301 條第1 項，刑法第216 條、第210 條、第219 條、第339 條
第1 項、第2 項、第3 項、第325 條、第337 條、第55條前段、
第25條第1 項、第47條第1 項、第42條第3 項、第38條第1 項第
3款 、第51條第5 款，刑法施行法第1 條之1 第1 項、第2 項前
段，判決如主文。
本案經檢察官黃慧倫到庭執行職務。
中    華    民    國  100     年    2     月    11    日
                  刑事第一庭    審判長法  官  陳健順
                                      法  官  朱美璘
                                      法  官  林哲瑜
以上正本證明與原本無異。
如不服本判決應於收受判決後10日內向本院提出上訴書狀，並應
敘述具體理由。其未敘述上訴理由者，應於上訴期間屆滿後20日
內向本院補提理由書(均須按他造當事人之人數附繕本)「切勿逕
送上級法院」。
中    華    民    國   100    年    2     月    11    日
                                      書記官  鍾佩芳
附錄本案論罪科刑法條：
刑法第216條
行使第210條至第215條之文書者，依偽造、變造文書或登載不實
事項或使登載不實事項之規定處斷。
中華民國刑法第210條
偽造、變造私文書，足以生損害於公眾或他人者，處5 年以下有
期徒刑。
刑法第325條第1項
意圖為自己或第三人不法之所有，而搶奪他人之動產者，處六月
以上5年以下有期徒刑。
刑法第339條
意圖為自己或第三人不法之所有，以詐術使人將本人或第三人之
物交付者，處5年以下有期徒刑、拘役或科或併科1千元以下罰金
。
以前項方法得財產上不法之利益或使第三人得之者，亦同。
前二項之未遂犯罰之。
刑法第337條：
意圖為自己或第三人不法之所有，而侵占遺失物、漂流物或其他
離本人所持有之物者，處五百元以下罰金。
附表一：
┌─────────────┬────┬───────┬──────┐
│    文   件   名   稱     │ 欄  位 │偽造之署押    │卷內位置    │
├─────────────┼────┼───────┼──────┤
│世創通訊有限公司威寶.遠傳 │甲方（門│「羅佳琪」署名│偵字第4970號│
│電信代辦授權書            │號申請人│1枚           │卷第36頁    │
│                          │）      │              │            │
├─────────────┼────┼───────┼──────┤
│世創通訊有限公司威寶. 遠傳│代辦人  │「王金華」署名│偵字第4970號│
│電信代辦授權書            │        │1枚           │卷第36頁    │
├─────────────┼────┼───────┼──────┤
│遠傳行動電話/ 第三代行動電│申請者簽│「羅佳琪」署名│偵字第4970號│
│話服務申請書（0000000000）│名      │2枚           │卷第38頁    │
├─────────────┼────┼───────┼──────┤
│遠傳行動電話號碼可攜服務申│申請客戶│「羅佳琪」署名│偵字第4970號│
│請書（0000000000）        │簽章    │1枚           │卷第39頁    │
├─────────────┼────┼───────┼──────┤
│遠傳行動電話/ 第三代行動電│申請者簽│「羅佳琪」署名│偵字第4970號│
│話服務申請書（0000000000）│名      │2枚           │卷第41頁    │
├─────────────┼────┼───────┼──────┤
│台灣大哥大行動通信網路業務│申請人簽│「羅佳琪」署名│偵字第4970號│
│服務申請書（0000000000）  │章      │2枚           │卷第43頁    │
├─────────────┼────┼───────┼──────┤
│TWM 號碼可攜/ 新申裝專案同│立同意書│「羅佳琪」署名│偵字第4970號│
│意書（0000000000）        │人簽章  │2枚           │卷第45頁    │
└─────────────┴────┴───────┴──────┘
附表二：
┌─────────────┬────┬───────┬──────┐
│    文   件   名   稱     │ 欄  位 │偽 造 之 署 押│ 卷 內 位 置│
├─────────────┼────┼───────┼──────┤
│遠傳行動電話/ 第三代行動電│申請者簽│「張齡予」署名│偵字第4970號│
│話服務申請書（0000000000）│名      │2枚           │卷第101頁   │
├─────────────┼────┼───────┼──────┤
│遠傳行動電話/ 第三代行動電│申請者簽│「張齡予」署名│偵字第4970號│
│話服務申請書（0000000000）│名      │2枚           │卷第103頁   │
└─────────────┴────┴───────┴──────┘